【裁判字號】    99,台上,7357
【裁判日期】    991125
【裁判案由】    妨害性自主
【裁判全文】
最高法院刑事判決            九十九年度台上字第七三五七號
上  訴  人  謝光輝
選任辯護人  黃文明律師
上列上訴人因妨害性自主案件，不服台灣高等法院中華民國九十
八年五月十二日第二審更審判決（九十六年度上更(一)字第八八七
號，起訴案號：台灣桃園地方法院檢察署九十四年度偵字第一四
三九○號），提起上訴，本院判決如下：
    主  文
原判決撤銷，發回台灣高等法院。
    理  由
本件原判決認定上訴人謝光輝有其事實欄所載對於十四歲以上未
滿十六歲之被害人Ａ女（真實姓名年籍均詳卷）為性交犯行，因
而撤銷第一審諭知上訴人無罪之判決，改判論上訴人以對於十四
歲以上未滿十六歲之女子為性交罪，處有期徒刑一年，減為有期
徒刑六月；固非無見。
惟查：(一)、證據雖已調查，若尚有其他重要部分並未調查，致事
實未臻明瞭者，即與證據未經調查無異，如遽行判決，仍難謂無
應於審判期日調查之證據而未予調查之違法。本件檢察官起訴意
旨指Ａ女係十四歲以上未滿十六歲之智能障礙少女，上訴人利用
Ａ女不知抗拒之弱點，要求Ａ女脫褲子，而伸手撫摸並用舌頭舔
Ａ女下體，復以手指插入Ａ女陰道予以性交得逞等情；認上訴人
涉犯刑法第二百二十五條第一項之乘機性交罪嫌。而Ａ女於本件
案發後經身心殘障鑑定結果，認有輕度智能障礙，有Ａ女所領得
之中華民國身心障礙手冊影本一份附卷可稽（附於偵查卷第二十
二頁密封袋內）。且經原審更審時函請行政院退除役官兵輔導委
員會桃園○○醫院鑑定結果，亦認Ａ女有輕度智能不足，並說明
Ａ女於案發當時可能因判斷力較弱，無法分辨上訴人所言是否屬
實，因深信上訴人所言，而未能抗拒上訴人之性侵害行為等旨（
見原法院更(一)審卷第九十二之一頁）。原判決雖以Ａ女之母係於
本件案發後因社工人員建議始帶Ａ女作身心殘障鑑定，可見Ａ女
之母於事前並未意識Ａ女之智能與常人有異，且Ａ女於案發前尚
能自行搭車至桃園縣觀音鄉○○寺（下稱「○○寺」），事後於
警詢時對於所詢問題及案發當日情形均能理解及陳述，認Ａ女於
案發當時之精神及心智狀態與常人無異，因而變更起訴法條，改
論上訴人以刑法第二百二十七條第三項對於少女為性交罪。然Ａ
女於本件案發後經鑑定結果既有輕度智能障礙之情形，縱Ａ女之
母於事前未能意識Ａ女之智能與常人有異，以及Ａ女於案發前自
行搭車至桃園縣觀音鄉○○寺，暨事後於警詢時對於案發當日情
形及所詢問題均能理解並予陳述，能否因此即否定Ａ女於案發當
時有輕度智能障礙之情形，似非無研酌餘地。且一般十四歲以上
未滿十六歲心智正常之女子，對於違反其意願之性侵害行為，大
致均能以言語或動作表達其反對之意思。惟Ａ女於警詢及偵查中
卻陳稱：「（他侵害你時，是不是妳願意的？當時你有沒有反抗
？）我不是自願的，雖然不懂反抗他，但我不是自願的」、「（
當時妳有無向他說妳不喜歡這樣子？）沒有」、「（為何沒講？
）我不太會講」等語（見偵查卷第十八、三十三頁）。果爾，則
Ａ女對於上訴人違反其意願之性侵害行為，既不懂反抗，亦不會
表達其不喜歡之意思，則其心智狀態是否正常，即非無研求餘地
。究竟Ａ女上揭所述是否可信？其既不願意上訴人對其為性交行
為，何以既未抗拒又未表達反對之意思，而任由上訴人對其遂行
性交之行為？原因何在？與Ａ女輕度智能障礙有無關聯？此項疑
點與上訴人所犯罪名之認定攸關，猶有詳加調查審究之必要。原
審未詳加調查根究明白，僅以前述關聯性薄弱之理由，遽謂Ａ女
於案發當時之精神及心智狀態與常人無異，尚嫌調查未盡。(二)、
被害人之陳述如無瑕疵，且就其他方面調查又與事實相符者，固
足採為科刑之基礎，倘其陳述尚有瑕疵，則在未究明前，遽採為
論罪科刑之根據，即難認為適法。原判決採用Ａ女之指證，作為
上訴人犯罪之主要論據。然Ａ女於第一審先則指稱：上訴人是在
第一次從「○○寺」開車載伊時對伊為性交行為等語；嗣經第一
審訊以既然第一次搭乘上訴人車時即遭上訴人為性交行為，何以
又再度（即第二次）搭乘上訴人之車？Ａ女即改稱：「好像是第
二次被告才對我性侵害」云云（見一審卷第五十三、五十五頁）
。其對於上訴人係在Ａ女第一次搭便車時即對其為性交行為，抑
係於第二次搭便車時始對其為性交行為，所述前後不一。且Ａ女
於偵查中陳稱：以前未曾與他人發生性關係等語（見偵查卷第三
十三頁）。但Ａ女於本件案發當日經行政院衛生署○○醫院驗傷
結果，其處女膜五點鐘方向有舊撕裂傷，有該醫院開具之驗傷診
斷書在卷可據（附於偵查卷第二十二頁密封袋內）。且證人即開
立該診斷書之醫師金○○於第一審亦證稱：Ａ女處女膜之撕裂傷
應係於民國九十四年四月十三日（即本件案發前三日）以前之舊
傷痕等語（見一審卷第八十二頁）。則Ａ女所稱其於本件案發之
前未曾與他人發生性關係（包括遭他人為性侵害行為）一節，是
否可信，亦非無疑。再警方將Ａ女內褲與上訴人之唾液送請內政
部警政署刑事警察局進行ＤＮＡ比對結果，於Ａ女內褲檢出微量
之男性ＤＮＡ，經進一步進行Ｙ染色體ＤＮＡ檢測結果，認為Ａ
女內褲斑跡ＤＮＡ與上訴人之Ｙ－ＳＴＲ型別不同，可排除來自
上訴人等情，亦有該局九十四年八月三十一日刑醫字第○九四○
○七七○五八號鑑驗書一份在卷可稽（見一審卷第七十五頁）。
則Ａ女指訴上訴人曾以其舌頭舔其陰部一節是否確與事實相符，
亦有進一步調查釐清之必要。原判決理由雖說明：Ａ女於偵查中
陳稱其於驗傷之前有沖洗下體等語，謂上訴人對Ａ女為性侵害時
所留唾液或體液可能因Ａ女清洗下體而流失，因認上述ＤＮＡ檢
測結果難為有利於上訴人之認定（見原判決第三頁第十八至二十
一行）。然Ａ女於案發後縱曾清洗其下體，但警方並非對Ａ女之
下體作ＤＮＡ檢測，而係以Ａ女之「內褲」作為ＤＮＡ檢測之標
的。若Ａ女之內褲於作ＤＮＡ檢測之前未曾清洗，即不能以Ａ女
於案發後曾清洗其下體，而認上述ＤＮＡ檢測結果不足以作為有
利於上訴人之認定。本件除Ａ女之指證外，卷內似無其他確切證
據足以證明上訴人犯罪。而Ａ女之指證既有上述瑕疵，且與驗傷
診斷書所載及ＤＮＡ檢測結果不符，則其所述可否採為上訴人犯
罪之唯一憑據，即有審慎調查研求之必要。究竟Ａ女所述前後不
一之原因何在？其處女膜何以有陳舊性撕裂傷？與本案有無關聯
？又內政部警政署刑事警察局在Ａ女內褲所檢出微量男性ＤＮＡ
，既認可排除來自上訴人，則該微量男性ＤＮＡ之來源為何？以
上疑點與上訴人有無本件犯罪事實之認定攸關，猶有詳加調查研
求之必要。原審未詳加調查釐清，遽依Ａ女上開尚有瑕疵之指證
，作為上訴人犯罪之論據，依上述說明，其採證自非適法，難昭
折服。以上或為上訴意旨所指摘，或為本院得依職權調查之事項
，應認仍有撤銷原判決發回更審之原因。
據上論結，應依刑事訴訟法第三百九十七條、第四百零一條，判
決如主文。
中    華    民    國  九十九  年   十一   月  二十五  日
                      最高法院刑事第七庭
                          審判長法官  洪  文  章  
                                法官  王  居  財  
                                法官  郭  毓  洲  
                                法官  黃  梅  月  
                                法官  沈  揚  仁  
本件正本證明與原本無異
                                      書  記  官  
中    華    民    國  九十九  年   十一   月  二十九  日
                                                       s

司法院資訊處製作；財團法人民間司法改革基金會備份。
